臺灣苗栗地方法院刑事判決　　　　　　　 96年度易字第296號
公　訴　人　臺灣苗栗地方法院檢察署檢察官
被　　　告　乙○○
　　　　　　　　　　　號
選任辯護人　林明坤律師
　　　　　　張智宏律師
上列被告因妨害名譽案件，經檢察官提起公訴（96年度偵字第15
9 號），本院判決如下：
    主  文
乙○○犯公然侮辱罪，處拘役參拾日，如易科罰金，以銀元參佰
元即新台幣玖佰元折算壹日。
　　事  實
一、乙○○為苗栗縣竹南鎮照南國民小學（下稱照南國小）校長
    ，甲○○為該校教師，於民國95年6 月7 日上午8 時10分許
    ，在照南國小南棟與西棟2 樓教室交接處（即自然教室）附
    近走廊上，因甲○○向乙○○質問其有無於95年5 月26日該
    校之英語歌唱比賽後，批評甲○○所指導之6 年9 班學生演
    唱很無聊，2 人發生爭執，乙○○竟基於公然侮辱人之犯意
    ，在上開公眾得共見共聞之場所，接續以「混蛋、胡說八道
    」等語侮罵甲○○。
二、案經甲○○訴由臺灣苗栗地方法院檢察署發交苗栗縣警察局
    竹南分局調查後報請同署檢察官偵查起訴。
    理  由
一、證據能力：
  (一)按刑事訴訟法第159 條第1 項雖規定，被告以外之人於審判
    外之言詞或書面陳述，除法律有規定外，不得作為證據。惟
    同法第159 條之5 第2 項已規定，當事人、代理人或辯護人
    於法院調查證據時，知有第159 條第1 項不得為證據之情形
    ，而未於言詞辯論終結前聲明異議者，視為有前項之同意（
    指同條第1 項之同意作為證據）。此乃第159 條第1 項所容
    許，得作為證據之例外規定之一。經查本案除辯護人於準備
    程序中爭執證人甲○○、丁○○等人警詢筆錄之證據能力、
    證人許智妃於警詢及偵查中證述之證據能力、學生自述書之
    證據能力。被告於審理中爭執告訴人提出錄音光碟之證據能
    力。除上開選任辯護人及被告所爭執證據之證據能力，其餘
    被告以外之人於審判外陳述之證據，未主張有刑事訴訟法第
    159 條第1 項不得為證據之情形，是本案除上開選任辯護人
    及被告所爭執證據之證據能力有爭執外，其餘經調查之證據
    均有證據能力，合先敘明。
  (二)證人甲○○、丁○○、許智妃等人警詢筆錄，查無法定例外
    得為證據之事由，依刑事訴訟法第159 條第1 項，自不得為
    證據。另證人許智妃於檢察官偵訊時，供述聽聞學生之言詞
    而為轉述部分，係傳聞證據，應無證據能力。偵查卷內學生
    自述書，係審判外書面陳述，亦無證據能力。至錄音光碟係
    證物，而被告於準備程序中已自承，確實有講「混蛋、胡說
    八道」等語（見本院卷第28頁），此與檢察官勘驗內容相符
    （見95年度他字第602 號卷第143 頁），此部分自無偽造或
    變造錄音內容之情形，是該證物具有證據能力。
二、訊據被告乙○○固不否認有於上開時、地與告訴人甲○○對
    話，惟矢口否認有何公然侮辱犯行，辯稱：當時是甲○○一
    直纏著伊，伊沒有公然侮辱她的意思等語。被告之選任辯護
    人則為被告辯稱：被告並無公然侮辱告訴人甲○○之主觀犯
    意等語。惟查：
  (一)被告於95年6 月7 日上午8 時10分許，在照南國小南棟與西
    棟二樓教室交接處附近走廊上，以「混蛋、胡說八道」等語
    辱罵甲○○等情，業據證人即告訴人甲○○於檢察官訊問時
    具結證稱：95年6 月7 日上午8 時10分許，教師晨會剛結束
    ，我跟著乙○○後面，到然教室旁邊樓梯轉角，乙○○以「
    胡說八道、混蛋」罵我，一直重複，很大的音量跟我說等語
    （見95年度他字第602 號第117 頁）。本院審理時證人甲○○證稱：95年6 月7 日上午8 時許早上晨會結束後，我跟在
    校長（即被告乙○○）後面，要跟校長講學校英語歌唱比賽
    的事，在自然教室（編號6 －3） 附近，我跟校長併肩時，
    校長以「混蛋、胡說八道」罵我，「混蛋」至少說了2 次，
    「胡說八道」說了好幾次，那段時間走廊有老師、學生走來
    走去，我被罵後一邊哭，一邊擦眼淚等語（見本院卷第54、
    5 9 頁）。證人丁○○於本院審理時證稱：我在快到轉角處
    ，甲○○與被告他們在我前面一點，我有聽到被告罵告訴人
    「混蛋、胡說八道」，當時聽到被告罵「混蛋、胡說八道」
    好像不只一次，在甲○○與被告對話轉角處，前面、後面有
    跟著很多老師、行政人員等語（見本院卷第71至73頁）。被
    告於本院準備程序時亦供稱：有對甲○○講「混蛋、胡說八
    道」等語（見本院第28頁）。此外，被告選任辯護人提出之
    錄音光碟譯文中，被告亦有以「混蛋、胡說八道」等語辱罵
    甲○○（見本院卷第37頁），又告訴人甲○○所提出之錄音
    光碟，經檢察官勘驗，其中確有男生大聲說「混蛋、胡說八
    道」等語（見95年度他字第602 號第143 頁）。足認被告確
    有於95年6 月7 日上午8 時10分許，在照南國小南棟與西棟
    二樓教室交接處附近走廊上，屬公眾得共見共聞之場所，以
    「混蛋、胡說八道」等語辱罵甲○○。
  (二)證人丙○○於本院審理時證稱：有聽到被告說「胡說八道」
    1 次，沒有聽到「混蛋」，在轉角處超過校長，如果正好在
    轉角處沒有聽到校長說的話，超過校長後我就回到辦公室，
    不知道他們距離我多遠，超越校長、甲○○後沒有聽到他們
    對話，超越他們後回到辦公室廣播不要升旗跟報告事項等語
    （見本院卷第65至67頁），證人丙○○雖沒有聽到被告說「
    混蛋」，惟證人丙○○於被告在上開轉角處以「混蛋」罵甲○○前，已超越被告與甲○○，並進入辦公室對學生廣播，
    且證人丙○○稱：超越校長、甲○○後沒有聽到他們對話等
    語，是證人丙○○所稱未聽到被告罵「混蛋」等語，僅係其
    個人未聽見，尚不足為有利於被告之認定。
  (三)被告之選任辯護人為被告辯稱：被告在西棟教室與南棟教室
    交接處向告訴人謂：「如果有說那些話或有那種意思，我出
    去給車撞死，如果沒有換你出去給車撞」等語，至辦公室走
    廊外方說出「混蛋、胡說八道」等語，並以此而為被告辯稱
    ：被告無公然侮辱之主觀犯意等語。惟證人丙○○於本院審
    理時證稱：在轉角處前5 、6 公尺聽到被告說一些發誓的話
    等語（見本院卷第65頁），是被告上開所說出去給車撞死等
    語之地點，應係在轉角處前5 、6 公尺，並非被告之選任辯
    護人所稱西棟教室與南棟教室交接處，而被告以「混蛋、胡
    說八道」等語辱罵告訴人，係在被告說出上開給車撞死等語
    之後，依此被告對告訴人說「混蛋、胡說八道」等語，即應
    在西棟教室與南棟教室交接處，而非被告所辯之辦公室外走
    廊。再者，縱被告係於辦公室外面走廊對告訴人說「混蛋、
    胡說八道」等語，該處亦屬公眾得共見共聞之場所，被告既
    明知其係與告訴人對話中，而故意以「混蛋、胡說八道」等
    語罵告訴人，是被告自具侮辱他人之故意，縱係因憤怒而說
    出，亦無從認屬過失，以此為被告辯稱：不具侮辱他人故意
    之主觀犯意，自不足採。
  (四)綜上所述，被告前開所辯，為事後卸責之詞，不足採信。本
    件事證已臻明確，被告犯行洵堪認定，應依法予以論科。
二、論罪科刑：
  (一)被告行為後，刑法於94年2 月2 日修正公布，95年7 月1 日
    施行，而刑法施行法亦於95年6 月14日增訂第1 條之1 。
    罰金刑部分，刑法分則編各罪所定罰金刑之貨幣單位原為銀
    元，修正前刑法第33條第5 款規定：「罰金：1 元（銀元）
    以上。」而依罰金罰鍰提高標準條例規定，就72年6 月26日
    前修正之刑法部分條文罰金數額提高2 至10倍，其後修正者
    則不提高倍數，並依現行法規所定貨幣單位折算新臺幣條例
    規定，以銀元1 元折算新臺幣3 元；修正後刑法第33條第5
    款規定：「罰金：新臺幣1000元以上，以百元計算之。」刑
    法第33條第5 款所定罰金貨幣單位經修正為新臺幣後，刑法
    分則各罪所定罰金刑之貨幣單位亦應配合修正為新臺幣，為
    使刑法分則編各罪所定罰金之最高數額與刑法修正前趨於一
    致，乃增訂刑法施行法第1 條之1 ：「中華民國94年1 月7
    日刑法修正施行後，刑法分則編所定罰金之貨幣單位為新臺
    幣。94年1 月7 日刑法修正時，刑法分則編未修正之條文定
    有罰金者，自94年1 月7 日刑法修正施行後，就其所定數額
    提高為30倍。但72年6 月26日至94年1 月7 日新增或修正之
    條文，就其所定數額提高為3 倍。」從而，刑法分則編各罪
    所定罰金刑之最高數額，於上開規定修正後並無不同，惟修
    正後刑法第33條第5 款所定罰金刑最低數額，較之修正前提
    高，自以修正前刑法第33條第5 款規定，較有利於被告。
    關於被告於犯罪時之刑法第41條第1 項前段規定：「犯最重
    本刑為5 年以下有期徒刑以下之刑之罪，而受6 個月以下有
    期徒刑或拘役之宣告，因身體、教育、職業、家庭之關係或
    其他正當事由，執行顯有困難者，得以1 元以上3 元以下折
    算一日，易科罰金。」又被告等行為時之易科罰金折算標準
    ，修正前罰金罰鍰提高標準條例第2 條前段（現已刪除）規
    定，就其原定數額提高為100 倍折算1 日，則本件被告行為
    時之易科罰金折算標準，應以銀元300 元折算1 日，經折算
    為新臺幣後，應以新臺幣900 元折算為1 日。惟修正後刑法
    第41條第1 項前段則規定：「犯最重本刑為5 年以下有期徒
    刑以下之刑之罪，而受6 個月以下有期徒刑或拘役之宣告者
    ，得以新臺幣1 千元、2 千元或3 千元折算1 日，易科罰金
    。」比較修正前後之易科罰金折算標準，以95年7 月1 日修
    正公布施行前之規定，較有利於受刑人。經本院比較上開罰
    金刑最低額、易科罰金之結果，以被告行為時之規定較有利
    於被告，應依刑法第2 條第1 項前段之規定，而適用修正前
    刑法關於罰金最低額及易科罰金之規定。
  (二)按公然侮辱乃指對被害人抽象的予以謾罵，使人難堪或其他
    表示足以貶損他人名譽之意思，而混蛋、胡說八道乃抽象謾
    罵，且有使他人難堪或足以貶損他人名譽之意思。被告接續
    以「混蛋、胡說八道」等語在公開場所辱罵告訴人，核其所
    為，係犯刑法第309 條第1 項之公然侮辱罪。爰審酌被告前
    有妨害名譽案件經檢察官緩起訴，有臺灣高等法院被告前案
    紀錄表1 紙附卷可稽，且被告身為教育人員，智識程度甚高
    ，竟不知控制自身情緒，因憤怒即以言語辱罵身為教師之告
    訴人，致告訴人心理受創，及其行為對於告訴人名譽造成之
    干擾及危害程度，迄今未能與告訴人達成和解，犯後復否認
    犯行，飾詞狡辯，犯後態度不佳等一切情狀，量處如主文所
    示之刑，並依修正前刑法第41條第1 項前段規定諭知易科罰
    金之折算標準，以資懲儆。
據上論斷，應依刑事訴訟法第299 條第1 項前段，刑法第2 條第
1 項、第309 條第1 項、修正前刑法第41條第1 項前段，刑法施
行法第1 條之1 ，判決如主文。
本案經檢察官林弘政到庭執行職務。
中　　華　　民　　國　　96　　年　　6 　　月　　21　　日
                  刑事第三庭    審判長法　官  柳章峰
                                      法  官  林卉聆
                                      法  官　吳國聖
以上正本與原本無異。
如不服本判決，應於判決送達後10日內向本院提出上訴狀（應附
繕本）。告訴人或被害人如對於本判決不服者，應具備理由請求
檢察官上訴，其上訴期間之計算係以檢察官收受判決正本之日期
為準。
中　　華　　民　　國　　96　　年　　6 　　月　　22　　日
   　　                     　　書記官　歐明秀
論罪法條：
中華民國刑法第309條
（公然侮辱罪）
公然侮辱人者，處拘役或 3 百元以下罰金。
以強暴犯前項之罪者，處 1 年以下有期徒刑、拘役或 5 百元以
下罰金。
